【裁判字號】    95,訴,960
【裁判日期】    951031
【裁判案由】    營利事業所得稅
【裁判全文】
臺北高等行政法院判決
                                     95年度訴字第00960號
                              .
原      告  亞東證券股份有限公司
代  表  人  甲○○
訴訟代理人  林宜信  會計師
被      告  財政部臺北市國稅局
代  表  人  許虞哲（局長）住同上
訴訟代理人  乙○○
上列當事人間因營利事業所得稅事件，原告不服財政部中華民國
95年1月16日台財訴字第09400572350號訴願決定，提起行政訴訟
。本院判決如下：
    主  文
原告之訴駁回。
訴訟費用由原告負擔。
    事  實
一、事實概要：
    原告民國（下同）91年度營利事業所得稅結算申報，原列報
    證券期貨交易所得為虧損新臺幣（下同）327,548,242 元、
    交際費12,293,125元、職工福利7,578,205 元，經被告初查
    ，按依其業務種類別損益表計算屬應稅業務收入之交際費限
    額為2,920,741 元、職工福利限額為698,685 元，另將自營
    部門免稅比率由99.53%調整為99.76%，核定證券期貨交易所
    得為虧損336,806,295 元。原告不服，申請復查，經被告復
    查決定駁回，原告仍不服，提起訴願亦遭訴願決定駁回，遂
    向本院提起行政訴訟。
二、兩造聲明：
  (一)原告聲明求為判決：
    1.原處分、復查決定及訴願決定均撤銷。
    2.訴訟費用由被告負擔。
  (二)被告聲明求為判決：
    1.駁回原告之訴。
    2.訴訟費用由原告負擔。
三、兩造之爭點：被告就原告91年度營利事業所得稅結算申報，
    按依其業務種類別損益表計算屬應稅業務收入之交際費限額
    為2,920,741 元、職工福利限額為698,685 元，另將自營部
    門免稅比率由99.53%調整為99.76%，核定證券期貨交易所得
    為虧損336,806,295 元，是否適法？（原告爭執其業務所支
    付之交際費與職工褔利，被告按其經營之免稅業務及應稅業
    務，分別計算可列支交際費及職工褔利限額，再據以分攤交
    際費及職工褔利，以之計算其證券交易免稅所得，是否適法
    ？）
  (一)原告主張之理由：
    1.被告就原告交際費及職工福利分別核算應稅及免稅業務，
      於法不合，有應適用而未適用所得稅法第4條之1及財政部
      函釋之違法：
      「自中華民國79年1月1日起，證券交易所得停止課徵所得
      稅，證券交易損失亦不得自所得額中減除。」所得稅法第
      4條之1訂有明文。在此規定下，為正確計算停徵之證券交
      易所得及應稅所得，應依相關規定歸屬並分攤各項營業費
      用至應稅及免稅業務下，否則將造成免稅所得相關之成本
      費用於應稅所得下減除，或是應稅所得應減除之成本費用
      移由免稅業務負擔而不得減除之不公平狀況，而與所得稅
      法第4條之1及量能課稅原則有違。
      次按財政部83年2月8日台財稅第000000000號函釋（以下
      簡稱「財政部83年函釋」）規定，以買賣有價證券為專業
      之營利事業其營業費用及借款利息，除可合理明確歸屬者
      得個別歸屬認列外，餘應依收入比例分攤至有價證券出售
      收入項下。惟並非所有費用之發生均與收入多寡成正比，
      尤對於同時兼負證券或票券市場承銷、經紀及自營角色之
      金融業者，其雖多有鉅額之證券交易收入，但因其行業特
      性，若逕依收入比例分攤應稅及免稅業務之成本費用，將
      發生大部分用以產生應稅收入之成本費用反而被分攤至免
      稅收入之現象，與經濟實情顯相去甚遠。財政部有鑑於此
      ，方針對綜合證券商暨票券金融公司發布85年8月9日台財
      稅第851914404號函釋（以下簡稱「財政部85年函釋」）
      ，規定對於可明確歸屬於應稅或免稅所得之費用得依個別
      歸屬情況認列，而對於無法明確歸屬之費用，得依費用之
      性質以合理歸屬之分攤基礎分攤至應稅及免稅所得項下，
      財政部自是肯認此種方式方能切近實情的衡量應稅、免稅
      業務之所得。因此，原告既為一符合證券交易法第15條規
      定之綜合證券商，營業費用可明確歸屬至經紀部、承銷部
      、自營部則直接歸屬，無法直接歸屬之管理費用則視費用
      發生性質依薪資、人數、使用面積等作為合理分攤基礎，
      分攤至經紀部、承銷部及自營部。原告申報證券交易所得
      時已將直接歸屬自營部之營業費用及間接分攤自營部門之
      管理費用自該證券交易所得項下中減除，原告完全依法申
      報並無疑義。惟被告卻罔顧原告應適用85年函釋之規定，
      於交際費及職工福利部分自創分別就應稅及免稅業務計算
      限額之方式核定原告之費用，原告誠難茍同。且此種核定
      方式不僅未見於法令，亦有鈞院89年訴字第3297號判決予
      以撤銷之判決可資參卓。
      由於該等限額之計算均係以收入金額為基礎，而營利事業
      本可以極少資金透過多次買賣有價證券而形成大額之買賣
      有價證券收入，但應稅業務之收入卻無法以此方式達成，
      此情形在綜合證券商尤為明顯。是以，被告之核定結果使
      原告依財政部85年函釋以合理基礎分攤營業費用之結果完
      全失去意義，其經濟結果無異於以83年函釋之收入比例分
      攤綜合證券商之營業費用，若此等做法於法並無不合，則
      財政部訂定85年函釋之意義何在？被告之核定等於不准原
      告就交際費及職工福利二項支出適用財政部85年函釋，顯
      有應適用而未適用財政部85 年函釋及所得稅法第4條之1
      之顯然錯誤。
    2.被告以交際費及職工福利應分別就應稅及免稅業務計算限
      額，顯有應適用所得稅法第3條第1項及行政程序法第6條
      暨第8條而未適用，暨違反所得稅法第37條及營利事業所
      得稅查核則第81條之違法：
      按「凡在中華民國境內經營之營利事業，應依本法規定，
      課徵營利事業所得稅。」所得稅法第3條第1項定有明文。
      次按「行政行為，非有正當理由，不得為差別待遇。」「
      行政行為，應以誠實信用之方法為之，並應保護人民正當
      合理之信賴。」行政程序法第6條及第8條亦定有明文，又
      信賴保護原則之適用對象不僅限於授益行政處分之撤銷，
      甚至是行政法規之變更亦包括在內。而行政機關之解釋函
      令，固在於闡明法規之含義而無法律效力，惟如已形成經
      常性之實務者，則對特定人民所為之法規釋示，則可能成
      為人民之信賴基礎，配合其信賴之行為而產生拘束力。所
      得稅法第37條雖規定營利事業每一業務範圍之交際費限度
      ，但因營利事業通常經營多項業務，其每一筆交際費亦往
      往同時為多項業務而發生，實際上通常無法就每一筆交際
      費歸屬其係為何項業務而生，是以所有納稅義務人及被告
      對該條文文義之認知及解讀，皆為營利事業應就每一業務
      範圍計算交際費限度，再將各項限度相加後，以其總額為
      該營利事業當年度得認列交際費之限額，只要營利事業申
      報之交際費在不大於總限額情況下，則一律核實認列，此
      一解讀及稽徵方式觀諸主管機關所印製之申報書格式中之
      「所得稅法規定有列支限額之項目標準計算表」之表格格
      式可明，並透過歷年來被告之對各營利事業之交際費核定
      方式，廣為納稅義務人所知。至於應如何將交際費分攤至
      應稅及免稅業務項下，財政部85年函釋已為規範，營利事
      業僅需依該函釋規定進行分攤即可合理的讓應稅及免稅業
      務負擔其應有之交際費，是以所得稅法第37條完全沒有各
      業務別發生之交際費須再分別與其限額比較之概念存在之
      必要，否則以交際費無法一一區分因何項業務發生之普遍
      情況來說，財政部勢必須再就各業務交際費與其限額比較
      時，解釋無法明確分類之交際費應如何分類或分攤而再訂
      定法規，以解決此一問題；況依稅法規定及主管機關所設
      計之申報書格式，根本沒有應分別就應稅及免稅業務計算
      交際費限額之意思存在。故被告毫未顧及已透過申報書格
      式而形成經常性稅捐申報之實務，率以交際費需按營利事
      業之應稅及免稅收入計算交際費限額，實顯破壞了人民對
      行有多年之所得稅申報書所形成之信賴。
      再者，何以被告對其他非屬金融業之營利事業關於交際費
      及職工福利均採總費用及總限額之比較方法，而卻要求從
      事證券商業務之原告應區分應稅、免稅業務，再以應稅及
      免稅業務收入當作個別之營利事業限額並與申報數作比較
      ，此一要求不僅與所得稅法第37條及查核準則第81條計算
      限額之規定不同，更違反了被告稽徵上的一致性及公平性
      ，鈞院89年訴字第3297號及第3163號亦同此見解。且被告
      在其他營利事業之交際費至今仍未曾依業務別而分別計算
      限額，其獨對證券業依此方式核定，亦有違平等原則。故
      原告所作核定，實有應適用行政程序法第6 條及第8 條而
      未適用之違法。
    3.職工福利限額為必須以法律明訂之事項，被告自訂限額實
      有應適用中央法規標準法第5條而未適用之違法：
      被告以原告係以買賣有價證券為專業之營利事業，其業務
      所需要支付之職工福利應按其經營免稅及應稅業務兩部分
      分別計算可列支之限額，再據以分攤，方能避免免稅所得
      之相關成本費用歸由應稅部門吸收。惟查有關職工福利限
      額之計算規定，除查核準則第81條、財政部83年11月23日
      台財稅第831620897號函及財政部85年函釋外，並無其他
      相關法令規範，故被告之核定方式顯無法源依據，被告絕
      無直接侵害人民財產權而創設「依部門別訂定職工福利限
      額」規定之權利，因此，被告以法律未明文規定之限額計
      算方式逕行按應稅及免稅收入比例核定職工福利，自行擴
      張解釋法律而創設新的法律制度，顯有應適用查核準則第
      81條而不適用之違法。
    4.原告交際費及職工福利之列支，應按其經營之免稅業務及
      應稅業務兩部分，分別計算可列支交際費及職工福利限額
      ，再據以分攤交際費及職工福利，方能正確計算其證券交
      易免稅所得，並避免免稅部門之相關成本費用歸由應稅部
      門吸收，造成雙重獲益，此種認定顯係違反經驗法則之錯
      誤事實認定，而有適用所得稅法第37條顯然錯誤之違法：
      依所得稅法第37條：「業務上直接支付之交際應酬費用，
      其經取得確實單據者，得分別依左列限度，列為費用或
      損失…。」是以，交際費之列支須與業務直接有關者，此
      為原告及被告所不爭，惟何以管理部門列支之交際費就屬
      於「非與業務直接有關者」？被告未詳加審核原告列於管
      理部門之交際費性質及憑證，即臆測斷言其必與業務無直
      接關係，顯有違反經驗法則。
      觀諸所有業別之營利事業，往往有許多交際費用因其效益
      可能及於多個業務部門（如董事長、總經理所發生之交際
      費用），故歸屬於管理部門之交際費，再分攤予其他業務
      部門（有些營利事業甚或不作分攤），但究其性質是否與
      業務直接有關，應視費用實質及相關憑證而為決定，絕不
      能因其歸類於管理部門即推定必與業務無直接相關。原告
      此部份之交際費業經會計師查核係與業務有關，並業已以
      合理方式分攤至各項業務，被告均未審酌此部分費用之實
      質，竟以此一顯違經驗法則之判斷，而造成錯誤適用所得
      稅法第37條之結果，顯有違反所得稅法第37條及經驗法則
      之顯然違法。
    5.被告所採分攤原則有應適用而未適用「司法院大法官會議
      解釋第218號解釋」之顯然違法：
      被告所採分攤原則，係屬一種推計課稅方式：雖本件交際
      費及職工福利之分攤係屬成本費用之分攤，但成本費用係
      計算所得額之一要件，其計算及分攤直接影響納稅義務人
      之所得額，且其所採用的方式本為推計核定之方法（無法
      逐筆明確歸屬之費用方有分攤問題，故分攤方式當然為一
      推計課稅方式）。惟推計課稅應符合下列二原則：
      (1)推計課稅應有法律依據：
        按推計課稅固為國家課徵稅收時可採取之方法，但依司
        法院大法官會議釋字第218號解釋所揭櫫之原則，准許
        推計課稅應有法律依據，該解釋開宗明義揭示憲法第19
        條「人民依法律納稅之義務」之旨，並於理由書以解釋
        所得稅法第71條第1項前段、第76條第1項、第80條第1
        項及第83條第1項有推計課稅之法律依據，並載明或授
        權以推計核定所得額之方法，而認為聲請案件之推計課
        稅方法不違背憲法第19條之旨，並否認劉鐵錚大法官於
        不同意見書中主張之推計課稅與租稅法律主義有別之說
        法。大法官會議解釋第493號解釋理由書亦明示：「營
        利事業成本費用及損失等計算涉及人民之租稅負擔，為
        貫徹憲法第19條之意旨，仍應由法律明確授權主管機關
        明定為宜。」本案被告以推計課稅之方式調減原告之證
        券交易所得，揆諸前開說明，前開推定顯無法律依據，
        是以被告之核定明顯違法。
      (2)推計課稅結果應能切合實際，以符合經驗法則：
        司法院大法官會議第218號解釋係針對以推計核定方式
        核計納稅義務人之所得額時，解櫫其原則應有法律依據
        ，並應本經驗法則，力求客觀合理，使與納稅義務人之
        實際所得相當，以維租稅公平原則。是以被告採用推計
        課稅方式當然須恪遵大法官釋字218號解釋之原則-需依
        法律規定為之並力求客觀合理，以與實際所得相當。
        綜合證券商係經營證券之自營、承銷及經紀業務，證券
        商之承銷及經紀業務均係為客戶提供服務，相較於自營
        業務係自行操作買賣有價證券，其與客戶交際之需求及
        所接觸之客戶層面遠超過自營部門，承銷及經紀部門員
        工人數亦較自營部門為多。因此，依業務之性質，承銷
        及經紀部門所產生之交際費必定遠超過自營部門，然被
        告核定之情形，竟使較不需要與客戶進行交際之自營部
        門負擔較經紀及承銷部門顯然為多之交際費（造成自營
        部門與承銷、經紀部門之交際費比例為1比0.31），並
        使人數甚少之自營部門負擔較經紀及承銷部門顯然為多
        之職工福利（自營部門與承銷及經紀部門之職工福利比
        例為1比1.09），顯與事實情況背離甚遠，被告之核定
        絕不可能合理客觀呈現原告之課稅所得，顯有未適用司
        法院大法官會議釋字第218號解釋之違法。
    6.綜上所述，被告所採區分應稅部門與免稅部門交際費及職
      工福利限額分攤方式，核定原告交際費及職工福利申報數
      超出應稅業務計算之限額部分即為與買賣有價證券有關之
      費用，於證券交易所得項下減除，完全罔顧原告為綜合證
      券商之行業特性，將大部分來自經紀部而與買賣有價證券
      無關之交際費及職工福利，透由未見於法令且經行政法院
      89年訴字第3297號函予以撤銷之分攤方式，於證券交易所
      得項下減除，此種將交際費及職工福利限額計算與證券交
      易所得調減項目二者不相關之事件混為一談，違反司法院
      釋字第420號實質課稅之意旨，實強徵納稅人租稅，被告
      認事用法顯屬違誤，懇請  大院撤銷原核定將原告交際費
      及職工福利申報數超出應稅業務計算之限額部分轉列為免
      稅業務之費用，以維原告之合法權益。
  (二)被告主張之理由：
    1.按「自中華民國79年1月1日起，證券交易所得停止課徵所
      得稅，證券交易損失亦不得自所得額中減除。」、「營利
      事業所得之計算，以其本年度收入總額減除各項成本費用
      、損失及稅捐後之純益額為所得額。」、「業務上直接支
      付之交際應酬費用，其經取得確實單據者，得分別依左列
      之限度，列為費用或損失：一、以進貨為目的，…二、以
      銷貨為目的，…、以運輸貨物為目的，…、以供給勞務或
      信用為業者，以成立交易為目的，…」分別為所得稅法第
      4條之1、第24條第1項及第37條所明定，次按「職工褔利
      ：一、職工褔利金之提撥，以已依職工褔利金條例之規定
      ，成立職工褔利委員會者為限。二、合於前款規定者，其
      褔利金不得超過左列標準：（一）就創立時實收資本額或
      增資之資本額5%限度內酌量一次提撥，並分年攤列作為費
      用，每年列帳攤計之金額，至多以不超過20%為度（二）
      每月營業收入總額內提撥0.05%至0.15%。…」亦為營利事
      業所得稅查核準則（以下簡稱查核準則）第81條規定。又
      「…三、以有價證券買賣為專業之營利事業，其營業費用
      及借款利息，除可合理明確歸屬者得個別歸屬認列外，應
      按核定有價證券出售收入、投資收益，債券利息收入及其
      他營業收入比例，計算有價證券出售部分應分攤之費用及
      利息，自有價證券出售收入項下減除。」、「…有價證券
      買賣為專業之營利事業，因業務需要支付之交際費，其全
      年支付總額，以不超過左列標準為限：（一）買賣有價證
      券，依所得稅法第37條第1項第1款及第2款規定辦理。（
      二）因有價證券所取得之股息、紅利及利息（包括短期票
      券之利息收入）等投資收益，准併入營業收入總額，依所
      得稅法第37條第1項第4款規定辦理，但投資收益80% （現
      行法係全額免計）免計入所得額部分，因實質免稅，則不
      應併計。」及「說明二：以有價證券買賣為專業之營利事
      業，其屬兼含經營證券交易法第15條規定3種證券業務之
      綜合證券商及依票券商管理辦法第7條所稱票券金融公司
      部分之分攤原則補充核釋如下：（一）綜合證券商：1.營
      業費用部分：其可明確歸屬者，得依個別歸屬認列，無法
      明確歸屬者，得依費用性質，分別選擇依部門薪資、員工
      人數或辦公室使用面積等作為合理歸屬之分攤基礎，計算
      有價證券出售部分應分攤之費用，不得在課稅所得項下減
      除，惟其分攤方式經選定後，前後期應一致，不得變更。
      」復經財政部83年2月8日台財稅第000000000號函、83年
      11月23日台財稅第831620897號函及85年8月9日台財稅第
      851914404號函釋在案。
    2.原告本期「停徵之證券期貨交易所得」申報為虧損327,
      548,242元（出售有價證券收入18,804,618,274元－出售
      有價證券成本19,116,922,356元＋處分短期投資利益
      15,991,964元＋期貨契約利益8,290,600元－自營部門分
      攤營業費用及經手費39,526, 724元＝虧損327,548,242元
      ），其中自營部門已自行計算應分攤之交際費及職工褔利
      分別為134,427元及502,059元，被告原核定以依其業務種
      類別損益表計算屬應稅業務收入為465,790,095元，而自
      營部門原申報之交際費及職褔利2項，並未依首揭規定計
      算實際應分攤數，遂重行計算有價證券出售部分除原自行
      分攤數外，應再增加分攤交際費9,237,957元及職工褔利
      137,461元，另將自營部門免稅比率由99.53%（出售證券
      收入18,804,618,274/18, 804,618,274元＋股利收入
      42,080,004元＋債券利息收入45,995. 140元）調整為
      99.76%﹝（出售證券收入18,804,618,274元＋股利收入
      42,080,004元）/出售證券收入18,804,618,274元＋股利
      收入42,080,004元＋債券利息收入45,995.140元﹞，核定
      「停徵之證券期貨交易所得」為虧損336,806,295元﹛出
      售有價證券收入18, 804,618,274元－出售有價證券成本
      19,116,922,356元＋處分短期投資利益15,991,964元＋期
      貨契約利益8,290,600 元－自營部門分攤營業費用及經手
      費48,784,777元﹝（39,526,724元＋9,237,957元＋
      137,461元）×99.76%＝48,784,777元﹞＝虧損336,806,
      295元﹜。原告不服，主張其營業費用係依據財政部85年8
      月9日台財稅第851914404號函規定申報，被告計算方式誠
      難茍同，且此種核定方式亦有鈞院89年訴字第3297號判決
      予以撤銷之判決可資參酌，又原告各部門交際費與職工福
      利之申報除符合法令外且合乎實情，與司法院86年1 月17
      日釋字第420 號實質課稅之意旨相符云云，資為爭議。
    3.被告復查決定以，經查原告為一從事有價證券買賣為專業
      之營利事業，設有經紀、承銷及自營部門，被告依前揭函
      釋意旨，予以計算出售有價證券收入應分攤之營業費用，
      除交際費與職工褔利外，其餘均按提示之營業部門及分攤
      行政部門費用明細表中自營商部分認定；而交際費與職工
      褔利部分，應以其經營目的分別計算限額，因原告係以有
      價證券買賣為專業之營利事業，其因業務所支付之交際費
      與職工褔利，應按其經營之免稅業務及應稅業務兩部分，
      分別計算可列支交際費及職工褔利限額，再據以分攤交際
      費及職工褔利，方能正確計算其證券交易免稅所得，並避
      免免稅部門之相關成本費用歸由應稅部門吸收，致營利事
      業雙重獲益，造成侵蝕稅源及課稅不公平之不合理現象；
      是被告原核定依所得稅法第37條及財政部83年11月23日台
      財稅第831620897號函釋意旨，就原告本期帳載交際費及
      職工褔利，按免稅部門及應稅部門可列支交際費及職工褔
      利限額作為分攤之基礎，核轉免稅收入項下核認，並無不
      當，遂駁回其復查之申請。
    4.原告猶不服，向財政部提起訴願，亦遭駁回。現原告復執
      前詞爭議，第查：
      (1)所得稅法第4條之1及第24條第1項規定意旨，關於營利
        事業之費用及損失既為應稅收入及免稅收入所共同發生
        ，且營利事業出售證券交易所得已納入免稅範圍，倘免
        稅項目之相關成本、費用歸由應稅項目吸收，則營利事
        業將雙重獲益，不僅有失前開稅法立法精神，亦不符收
        入與成本、費用之配合，並造成侵蝕稅源及課稅不公平
        之不合理現象。惟免稅收入與應稅收入應如何正確分攤
        營業費用及非營業損失，俾符合收入與成本、費用配合
        原則，法律無從針對稽徵技術作詳細規定，首揭財政部
        83年2月8日台財稅第000000000號函釋示有關免稅所得
        分攤營業費用之計算公式，乃係財政部基於中央財稅主
        管機關之職權，就行為時所得稅法第4條之1證券交易所
        得免納所得稅之立法意旨，及同法第24條有關營利事業
        所得計算之規定所作之解釋，符合立法旨趣，並經司法
        院釋字第493號解釋在案。
      (2)又財政部以85年8月9日台財稅第851914404號函釋進一
        步特別針對綜合證券商及票券金融公司之2種營利事業
        ，於證券交易所得停止課徵所得稅期間從事有價證券買
        賣，使該項免稅所得仍應於其項下分攤營業費用所訂之
        分攤原則，本件原告既為綜合證券商，其經紀、承銷、
        自營等各部門經營業務所支付之交際費，自應依交際對
        象歸屬於各業務部門項下之營業費用（屬可明確歸屬之
        費用，應個別歸屬認列），被告依前揭法令規定及財政
        部函釋意旨，分別核算原告非屬出售有價證券之應稅業
        務部分交際費可列支之限額及出售有價證券免稅業務部
        分交際費可列支之限額後，再將超過應稅業務部門可列
        支之交際費限額部分，移由免稅部門核認。此係採對業
        者最有利之計算方式，即將非屬出售有價證券之應稅業
        務部分，讓業者先享受全部之交際費限額，再將超過應
        稅業務部門可列支之交際費限額部分，歸屬為出售有價
        證券免稅業務部分之費用，轉自有價證券出售收入項下
        認列，以正確計算其免稅所得，並無不合。
      (3)有關職工福利部分，參據鈞院92年度訴字第1612號判決
        所引最高行政法院89年度判字第2069號及91年度判字第
        527 號判決意旨，其法律意見皆認為來自營業收入之職
        工福利，有類似交際費之限額法規範之適用，是被告以
        應稅勞務收入計算應稅職工福利限額，並就申報超限金
        額轉自有價證券出售收入項下認列之作業方式，並無不
        妥。
      (4)另查原告本期申報之交際費，依所得稅法第37條規定，
        係以事業體所經營之業務為計算基礎，該條各款訂有明
        文，同一事業體如經營兩項以上業務時，即必須分別計
        算得列支之交際費，始符合該法條規定，有改制前行政
        法院89年度判字第2069號、最高行政法院90年度判字第
        1893號、90年度判字第第1607號、91年度判字第527號
        及鈞院90年度訴字第0405號等判決原告之訴駁回，可資
        參採。原告所訴委無足採。
    5.據上論述，本件原處分及所為復查、訴願決定均無違誤，
      為此請求判決如被告答辯之聲明。
    理  由
一、被告代表人原為張盛和，95年8月29日變更為許虞哲，茲由
    新代表人具狀聲明承受訴訟，核無不合，應予准許。
二、按「營利事業所得之計算，以其本年度收入總額減除各項成
    本費用、損失及稅捐後之純益額為所得額。」、「自中華民
    國79年1 月1 日起，證券交易所得停止課徵所得稅．．．」
    及「業務上直接支付之交際應酬費用，其經取得確實單據者
    ，得分別依左列之限度，列為費用或損失：一以進貨為目的
    ，．．．二以銷貨為目的，．．．三以運輸貨物為目的，．
    ．．四以供給勞務或信用為業者，．．．」分別為所得稅法
    第24條第1 項、第4 條之1 及第37條所明定。次按「職工福
    利：一職工福利金之提撥，以已依職工福利金條例之規定，
    成立職工福利委員會者為限。二合於前款規定者，其福利金
    不得超過左列標準：(一)就創立時實收資本額或增資之資本額
    5 ﹪限度內酌量1 次提撥，並分年攤列作為費用，每年列帳
    攤計之金額，至多以不超過20﹪為度。(二)每月營業收入總額
    內提撥0.05﹪至0.15﹪。．．．」復為行為時營利事業所得
    稅查核準則（下稱查核準則）第81條所規定。
三、又「…三以有價證券買賣為專業之營利事業，其營業費用及
    借款利息，除可合理明確歸屬者得個別歸屬認列外，應按核
    定有價證券出售收入、投資收益，債券利息收入及其他營業
    收入比例，計算有價證券出售部分應分攤之費用及利息，自
    有價證券出售收入項下減除。」、「．．．有價證券買賣為
    專業之營利事業，因業務需要支付之交際費，其全年支付總
    額，以不超過左列標準為限：(一)買賣有價證券，依所得稅法
    第37條第1 項第1 款及第2 款規定辦理。(二)因有價證券所取
    得之股息、紅利及利息（包括短期票券之利息收入）等投資
    收益，准併入營業收入總額，依所得稅法第37條第1 項第4
    款規定辦理，但投資收益80% （現行法係全額免計）免計入
    所得額部分，因實質免稅，則不應併計。」及「說明二：以
    有價證券買賣為專業之營利事業，其屬兼含經營證券交易法
    第15條規定3 種證券業務之綜合證券商及依票券商管理辦法
    第7 條所稱票券金融公司部分之分攤原則補充核釋如下：(一)
    綜合證券商：1.營業費用部分：其可明確歸屬者，得依個別
    歸屬認列，無法明確歸屬者，得依費用性質，分別選擇依部
    門薪資、員工人數或辦公室使用面積等作為合理歸屬之分攤
    基礎，計算有價證券出售部分應分攤之費用，不得在課稅所
    得項下減除，惟其分攤方式經選定後，前後期應一致，不得
    變更。」復經財政部83年2 月8 日台財稅第000000000 號函
    、83年11月23日台財稅第831620897 號函及85年8 月9 日台
    財稅第851914404 號函釋在案。
四、查原告91年度營利事業所得稅結算申報，原列報證券期貨交
    易所得為虧損327,548,242 元、交際費12,293,125元、職工
    福利7,578,205 元，經被告初查，按依其業務種類別損益表
    計算屬應稅業務收入之交際費限額為2,920,741 元、職工福
    利限額為698,685 元，另將自營部門免稅比率由99.53%調整
    為99.76%，核定證券期貨交易所得為虧損336,806,295 元。
    原告不服，申請復查，經被告復查決定駁回，原告仍不服，
    提起訴願亦遭訴願決定駁回，遂向本院提起本件行政訴訟之
    事實，有原告91年度營利事業所得稅結算申報書、原告91年
    度營業費用分擔明細表、原告91.3.26 會議議事錄、原告
    93.9.8補充說明書、被告通知原告93.9.8應提示事項之通知
    函、復查申請書及訴願書等各附原處分卷足稽，堪認為真實
    。兩造主要爭執在：被告就原告91年度營利事業所得稅結算
    申報，按依其業務種類別損益表計算屬應稅業務收入之交際
    費限額為2,920,741 元、職工福利限額為698,685 元，另將
    自營部門免稅比率由99.53%調整為99.76%，核定證券期貨交
    易所得為虧損336,806,295 元，是否適法？（即被告採用區
    分「應稅部門與免稅部門」交際費及職工福利限額分攤方式
    ，核定原告交際費及職工福利申報數「超出應稅業務計算之
    限額部分」即為與買賣有價證券有關之費用，於證券交易所
    得項下減除，是否適法）
五、經查：
  (一)本件原告主張：(1)被告就原告交際費及職工福利分別核算「
    應稅及免稅業務」於法不合，有應適用而未適用所得稅法第
    4 條之1 及財政部函釋之違法，(2)被告以交際費及職工福利
    應分別就應稅及免稅業務計算限額，顯有應適用所得稅法第
    3 條第1 項及行政程序法第6 條暨第8 條而未適用，暨違反
    所得稅法第37條及營利事業所得稅查核則第81條之違法，(3)
    職工福利限額為必須以法律明訂之事項，被告自訂限額實有
    應適用中央法規標準法第5 條而未適用之違法，(4)原告交際
    費及職工福利之列支，應按其經營之免稅業務及應稅業務兩
    部分，分別計算可列支交際費及職工福利限額，再據以分攤
    交際費及職工福利，方能正確計算其證券交易免稅所得，並
    避免免稅部門之相關成本費用歸由應稅部門吸收，造成雙重
    獲益，此種認定顯係違反經驗法則之錯誤事實認定，而有適
    用所得稅法第37條顯然錯誤之違法，(5)被告所採分攤原則有
    應適用而未適用「司法院大法官會議解釋第218 號解釋」之
    顯然違法等云。是知原告係爭執被告採用區分「應稅部門與
    免稅部門」交際費及職工福利限額分攤方式，核定原告交際
    費及職工福利申報數「超出應稅業務計算之限額部分」即為
    與買賣有價證券有關之費用，於證券交易所得項下減除，並
    非合法。
  (二)惟查原告為從事有價證券買賣為專業之營利事業，設有經紀
    、承銷及自營部門，為其所不爭執，是原告所出售有價證券
    之交易所得，依所得稅法第4 條之1 規定，停止課徵所得稅
    ，是其本期營業之所得，自可分為應稅所得及免稅所得兩大
    部分。而有關綜合證券商之營利事業業務所支付之交際費與
    職工褔利，是否應按其經營之免稅業務及應稅業務，分別計
    算可列支交際費及職工褔利限額，再據以分攤交際費及職工
    褔利，以之計算其證券交易免稅所得？依上開行為時所得稅
    法第24條第1 項、第4 條之1 及第37條規定之立法意旨，再
    對照參酌財政部83年11月23日台財稅第831620897 號函、85
    年8 月9 日台財稅字第851914404 號函及83年2 月8 日台財
    稅第000000000 號之函示，已對有價證券買賣為專業之營利
    事業，就其營業費用如何認列乙節，已有相當規範與說明，
    亦即除可合理明確歸屬者得個別歸屬認列外，應按核定有價
    證券出售收入、投資收益，債券利息收入及其他營業收入比
    例，計算有價證券出售部分應分攤之費用，自有價證券出售
    收入項下減除，否則將未能正確計算其證券交易免稅所得，
    且將致免稅部門之相關成本費用歸由應稅部門吸收，致營利
    事業雙重獲益，造成侵蝕稅源及課稅不公平之不合理現象，
    亦據最高行政法院90年度判字第1607號、90年度判字第1893
    號及95年度判字第240 號判決意旨載明在卷可參；另上開83
    年2 月8 日台財稅第000000000 號函釋與憲法尚無牴觸，亦
    經司法院釋字第493 號解釋在案。據上，如免稅項目之相關
    成本費用歸由應稅項目吸收，將使營利事業產生雙重獲益，
    如此不僅有失立法原意，並造成侵蝕稅源及課稅不公平之不
    合理現象。
  (三)是故，本件原告既係以經營承銷、投資及買賣有價證券為主
    要營業項目之綜合證券商，各該部門因經營部門業務所發生
    之相關費用，自應個別歸屬於各該部門收支損益項下之營業
    費用認列，僅管理部門之損失費用因無法明確歸屬，始可按
    其費用性質，分別依部門薪資、員工人數或辦公室面積等作
    為合理歸屬之分攤基礎。被告分別核算原告非屬出售有價證
    券應稅業務部分交際費可列支之限額，及出售有價證券免稅
    業務部分交際費可列支之限額後，再將超過應稅業務部門可
    列支之交際費限額部分，移由免稅部門核認，職工福利金額
    之計算亦同，揆諸前開規定，於法自屬有據。難謂被告區分
    應稅及免稅部門分別計算交際費及職工福利限額，有違反租
    稅法定主義及實質課稅原則及原告所主張之相關法令規定。
  (四)另司法院釋字218 號解釋係針對「納稅義務人未提示足供查
    核申報資料之證明文件時，稅務機關僅得依查得之資料採推
    計課稅之核定方法」是否違反憲法第19條之規定為解釋，與
    本件屬綜合證券商之費用分攤應否區分為「應稅及免稅的部
    門」分別予以核算之事實有別，難以比附援引，原告主張原
    處分適用法令有違司法院釋字218 號解釋意旨等云，自難憑
    採。再者，原告主張被告對其他非屬金融業之營利事業關於
    交際費及職工福利均採總費用及總限額之比較方法，而卻要
    求從事證券商業務之原告應區分應稅、免稅業務，再以應稅
    及免稅業務收入當作個別之營利事業限額並與申報數作比較
    ，此一要求不僅與所得稅法第37條及查核準則第81條計算限
    額之規定不同，更違反了被告稽徵上的一致性及公平性等云
    。然按所得稅法第4 條之1 規定：「自中華民國79年1 月1
    日起，證券交易所得停止課徵所得稅．．．」，明定證券交
    易所得免稅之法效結果，原告既為綜合證券業者自有該條之
    適用，原告所舉之「其他非屬金融業之營利事業」既非證券
    買賣業者，自無該條之適用，難以相提併論。
  (五)至原告所提依稅法規定及主管機關所設計之申報書格式，並
    未區分為就應稅及免稅業務計算交際費限額之意思，被告未
    顧及已透過申報書格式而形成經常性稅捐申報之實務，率以
    交際費需按營利事業之應稅及免稅收入計算交際費限額，實
    破壞人民對行之多年之所得稅申報書所形成之信賴等云。惟
    查，原告所提之申報書表並非法令或本件行政處分之一部，
    本件仍應以前揭法規及函釋內容為遵循之依據與參據，原告
    之主張並無信賴基礎及信賴表現之事實，自難認有信賴原則
    之適用，一併敘明。
六、綜上，本件被告初查以原告「業務種類別損益表」計算屬「
    應稅業務」收入為465,790,095 元，而自營部門原申報之交
    際費及職工褔利，未依首揭規定計算實際應分攤數，乃重行
    計算有價證券出售部分除原自行分攤數外，應再增加分攤交
    際費9,237,957 元及職工褔利137,461 元，另將自營部門免
    稅比率由99.53%（出售證券收入18,804,618,274÷
    18,804,618, 274 元＋股利收入42,080,004元＋債券利息收
    入45,995.140 元）調 整為99.76%（(出 售證券收入
    18,804,618,274元＋股利收入42,080,004元)÷ 出售證券收
    入18,804,618,274元＋股利收入42,080,004元＋債券利息收
    入45,995.140元），核定本期證券期貨交易所得為虧損
    336,806, 295元（出售有價證券收入18,804,618,274元－出
    售有價證券成本19,116, 922,356 元＋處分短期投資利益
    15,991,964元＋期貨契約利益8,290,600 元－自營部門分攤
    營業費用及經手費48,784, 777 元（(39,526,724 元＋
    9,237,957 元＋137,461 元)×99.76% ＝48, 784,777 元﹞
    ＝虧損336,806,295 元），並無違誤，復查及訴願決定予以
    維持，亦無不合。原告徒執前詞，訴請撤銷，為無理由，應
    予駁回。
七、本件事證已臻明確，兩造其餘攻擊防禦方法及舉證，與本件
    判決結果並無影響，爰不逐一論述，併此敘明。
據上論結，本件原告之訴為無理由，爰依行政訴訟法第98條第3
項前段，判決如主文。
中    華    民    國    95    年    10    月   31     日
                    第六庭審判長法  官  吳  慧  娟
                                法  官  許  瑞  助
                                法  官  陳  鴻  斌
上為正本係照原本作成。
如不服本判決，應於送達後20日內向本院提出上訴狀並表明上訴
理由，如於本判決宣示後送達前提起上訴者，應於判決送達後20
日內補提上訴理由書（須按他造人數附繕本）。
中    華    民    國    95    年   11    月    7      日
                                書記官  陳  清  容


司法院資訊處製作；財團法人民間司法改革基金會備份。
